臺灣高等法院臺中分院民事判決　　　　 100年度家上字第51號
上　訴　人　葉瑞端
被 上訴 人　王阿珠
訴訟代理人　謝錫深律師
上列當事人間請求離婚事件，上訴人對於中華民國100年4月7日
臺灣台中地方法院100年度婚字第10號第一審判決提起上訴，本
院於100年8月9日言詞辯論終結，判決如下：
    主  文
上訴駁回。
第二審訴訟費用由上訴人負擔。
    事實及理由
壹、被上訴人方面：
    被上訴人於原審起訴主張：兩造婚後育有四名子女葉青、
    賴泓、葉昌及葉琬雯。兩造於民國（下同）八十一年間
    協助失聰之長子葉青獨立工作而經營洗衣店，並以被上訴
    人名下所有之房屋向銀行借貸新臺幣（下同）二百萬元，惟
    上訴人未經被上訴人同意，逕向銀行超貸六百萬元，經被上
    訴人詢問，上訴人遲遲無法交代資金流向並屢生口角衝突，
    嗣後即未聞問被上訴人、子女生活，徒留債務由被上訴人清
    償，並由被上訴人獨立照顧子女、負擔家計，然上訴人仍時
    常辱罵被上訴人或於凌晨騷擾被上訴人，且曾持刀毆打兩造
    子女成傷，被上訴人不堪其擾，被迫於八十八年間遷居他處
    ，兩造分居後，上訴人未曾反省，竟多次前往被上訴人住處
    、工作場所騷擾被上訴人或子女，不但曾踢破落地窗玻璃，
    亦曾毆打被上訴人成傷，被上訴人因此曾向原審法院聲請保
    護令並以八十八年度家護字第九三號裁定獲准在案，被上訴
    人甚至為躲避上訴人打擾再度搬遷住處，仍為上訴人所知悉
    ，上訴人更於九十九年十月二十四日要求被上訴人給付每月
    一萬元之生活費，並恫嚇欲開車撞死被上訴人，惟被上訴人
    為清償上訴人所舉之債務，已無餘力供其花用，且上訴人多
    年來未負擔家計，騷擾被上訴人及子女生活，兩造婚姻關係
    已名存實亡，上訴人之行為，已令被上訴人無法再與上訴人
    共同生活，對此段婚姻亦不再抱有任何期待，兩造婚姻無疑
    已生重大裂痕，有難以繼續維持婚姻之重大事由，而此項重
    大事由，係因上訴人施暴且未負擔家計所致，實可歸責於上
    訴人。兩造感情既已破裂，難以維持婚姻關係，為此本於民
    法第一千零五十二條第一項第三款及第二項請求准許裁判離
    婚。並請法院就被上訴人主張數項訴訟標的之法律關係，選
    擇其中之一，為被上訴人勝訴之判決。
貳、上訴人方面
一、上訴人則以：兩造同居期間，上訴人開計程車維生，所有收
    入泰半交給被上訴人之母，且上訴人購入一部汽車亦需分期
    繳納貸款，已勉力負擔家計，上訴人雖曾為洗衣店貸款，然
    貸款係上訴人與被上訴人之母共同前往，且所貸款項均花用
    於店內設備、開銷及照顧被上訴人之母、子女之費用，並非
    全為上訴人所用。86年3月間被上訴人未告知上訴人即將兩
    造共住之房屋賣予他人，直至房屋點交上訴人始知上情，兩
    造分居後，上訴人尚曾請求被上訴人返家履行同居義務，然
    未獲置理，且上訴人於91年12月21日車禍脊椎斷裂住院治療
    ，被上訴人及子女均未前往探視，上訴人亦因缺乏經費而無
    法繼續治療，94年間上訴人之母去世，僅被上訴人一人到場
    致意，實無夫妻情誼。88年間上訴人因質問被上訴人房屋買
    賣、洗衣店經營問題而起紛爭，並非上訴人毆打被上訴人或
    兩造子女，上訴人更未出言恫嚇被上訴人，僅因被上訴人繼
    承房地財產並有租金收入，而上訴人自營計程車之生活已入
    不敷出，始請求被上訴人給付上訴人生活費等語置辯。
二、上訴人於本院補充陳述：證人葉琬雯自國中時已離家他住，
    其又何能知悉其父母之爭吵情形。顯然其所為之證言不能採
    信，另當初為籌辦長子經營洗衣店時向銀行貸款六百萬元時
    ，被上訴人與其母均一同前往，且該設定抵押貸款之不動產
    又係被上訴人之名義，因此貸款若干均係被上訴人所同意，
    而該款即又為家庭所需之款，況且已經歷10餘年，被上訴人
    豈可空言該款為上訴人所使用，顯然，被上訴人之言不真實
    ，概可想見。而被上訴人指稱上訴人於99年10月24日要求被
    上訴人每月給付一萬元云云，實係被上訴人要求離婚，而被
    上訴人曾出賣房地，且又有租金收入，而上訴人年歲已大已
    不能再以開計程車維生，因此，上訴人係要求被上訴人如欲
    協議離婚時為條件，始予要求給付該款實際上並非上訴人無
    故要求。
參、原審經審酌兩造所提出之攻擊防禦方法後，認被上訴人依民
    法第1052條第2項請求判決離婚，洵屬正當，應予准許。上
    訴人不服第一審判決提起上訴，於本院上訴聲明為：(1)原
    判決廢棄。(2)被上訴人在第一審之訴駁回。(3)第一審及第
    二審訴訟費用由被上訴人負擔。被上訴人於本院答辯聲明為
    ：(1)上訴駁回。(2)第二審訴訟費用由上訴人負擔。
肆、兩造不爭執之事實：
一、兩造間婚姻關係現仍存續中，並育有葉青、賴泓、葉
    昌及葉琬雯四名子女，業據被上訴人提出戶口名簿影本一份
    （原審卷第60頁）及戶籍謄本二份（原審卷第14至15頁）為
    證。
二、兩造自86年間洗衣店頂讓出去後半年，即分居迄今（本院卷
    第27頁）。
伍、本院得心證之理由：
一、按民法第1052條第2項之抽象離婚事由，係以「有前項（即
    第一項具體離婚事由）以外之重大事由，難以維持婚姻者，
    夫妻之一方得請求離婚但其事由應由夫妻之一方負責者，僅
    他方得請求離婚」為要件。是對於家庭生活之美滿幸福，有
    妨礙之情形，即得認其與此之所謂難以維持婚姻之重大事由
    相當（最高法院86年度第2次民事庭會議決議可資參照）。
    至於是否有難以維持婚姻之重大事由，其判斷標準為婚姻是
    否已發生破綻而無回復之希望，此不可僅由原告已喪失維持
    婚姻意欲之主觀面加以認定，而應依客觀的標準，即難以維
    持婚姻之事實，是否已達於倘處於同一境況，任何人均將喪
    失維持婚姻希望之程度以決之（最高法院87年度臺上字第13
    04號判決意旨參照）。再按婚姻係以夫妻之共同生活為目的
    ，配偶應互信互賴、相互協力，以保持共同生活之圓滿、安
    全及幸福，因而夫妻應相互尊重以增進情感和諧及誠摯之相
    處，此為維持婚姻之基礎，若此基礎不復存在，致夫妻無法
    共同生活，無復合之可能者，即應認有難以維持婚姻之重大
    事由存在。是第1052條增列第2項『有前項以外之重大事由
    ，難以維持婚姻者，夫妻之一方得請求離婚』之概括規定，
    係為符合現代多元化社會生活需要，當婚姻破裂，夫妻已無
    共同生活之實質時，即得請求離婚，其目的亦在使夫妻請求
    裁判離婚之事由較富彈性。故夫妻間發生之情事，苟足使婚
    姻難以維持，即無不准依該條第2項訴請離婚之理。
二、被上訴人主張上訴人向外所舉之債務，均由被上訴人承擔清
    償，上訴人非但未分擔家計，甚至屢屢對於被上訴人實施家
    庭暴力行為，被上訴人及子女不堪上訴人家暴，始攜子女避
    居在外等情，雖為上訴人所否認，然查：
（一）就債務由被上訴人清償一節，業據被上訴人提出借款（原
      審卷第16至22頁）及還款明細表（原審卷第23至33頁）等
      件為證，復據兩造子女葉琬雯到庭證稱（原審卷第78至80
      頁）：「（父母現在有無同居？）我父母已沒住一起，約
      於88年間分居，因我父母時常為錢吵架，雖然父母都有工
      作，但是父親經常向母親要錢，父親的錢就沒有拿回家過
      ，爸向母親要錢，母親如果不給的話就吵架，幾乎每月都
      會為錢吵架一次以上。（父母除了錢以外，感情如何？）
      其他都還好。有時候吵架時候父親對母親拳腳相向，有時
      候恐嚇威脅。印象中高一時，他們吵架，媽媽眼睛瘀青，
      大哥臉上抓傷痕跡，那次也是父親向媽媽要50萬，不知道
      為什麼要50萬，哥哥跟父母住一起，我住外面，媽媽、哥
      哥被打傷後躲到我家住幾天，所以我沒親眼看到……從小
      到大印象中他們就一直吵架，肢體暴力是從我高中較為嚴
      重，大部分父親對母親施暴，並不是互毆或母親出手，我
      親眼看到至少五次以上，如果我在場上前制止，還會連我
      們一起打」等語（原審卷第78至80頁），此核與本院依職
      權調閱88年度家護字第93號卷宗，四名子女於通常保護令
      審理時亦證述上訴人偶爾會打被上訴人乙節相符。證人葉
      琬雯另證述（原審卷第78頁背面至79頁）：「（是否知道
      哥哥經營洗衣店向銀行貸款的事情？）開洗衣店房屋貸款
      借二百萬，陸陸續續他跟我媽要錢，才一起去銀行借款，
      借到六百萬。二百萬我哥哥開洗衣店，另外四百萬都是父
      親用掉，有關借款本息部分，以前是我和媽媽一起還，現
      在是我個人還錢。十幾年前他們分居後，他到家找我們麻
      煩，找我們要錢，我說你把向銀行借的六、七百萬還來，
      他說那是你家的事情。」「（上訴人抗辯借貸金額四百萬
      ，其中二百萬是用於修繕房屋，五十萬洗衣店生財器具增
      添，另子女學費、利息，有何意見？）貸款合計總金額六
      百萬，洗衣店開銷二百萬，如果修繕二百萬，剩下二百萬
      他個人花掉。我的學費自付，國中後沒拿他半毛錢，我外
      婆自己有錢根本不會花他的錢，利息也是從銀行借來付，
      他沒半毛錢」等語。堪認兩造確因經濟因素而常起爭執，
      甚而致上訴人出手傷害被上訴人。
（二）上訴人雖辯稱證人葉琬雯之證詞有所偏頗，與事實不符，
      且證人葉琬雯上高一後即獨自在外租屋，如何能知家中之
      情形云云。然按證人為不可代替之證據方法，如果確係在
      場聞見待證事實，而其證述又非虛偽者，縱令證人與當事
      人有親屬、親戚或其他利害關係，其證言亦非不可採信，
      最高法院53年台上字第2673號判例可資參照。且徵之婚姻
      及家庭生活有其私密之特性，常為外人無法以感官察知之
      情況下為之，僅有營共同生活之家屬，因關係密切、契合
      ，較外人能以其感官察知。而證人葉琬雯為兩造之子女，
      誼屬至親，亦曾與兩造共同生活、互動密切，苟非有此事
      實，衡情應不致於杜撰誣陷上訴人前揭事實，亦無維護對
      造之必要。況證人再於本院中證稱渠雖住外面，然因住很
      近，故一個月會回去家中好多次，有1次媽媽及哥哥跑至
      渠租屋處找渠，當時他們身上都有受傷，渠高三20歲時搬
      回去與母親同住，那時父母雖未同住，但父親會到母親住
      處找麻煩，此時肢體暴力較為嚴重等語（本院卷第36、37
      頁），是以證人葉琬雯雖有一段時間未住家中，然並未因
      此而與家人失聯，渠既時常回家，且未於原審及本院審理
      中拒絕陳述，其等出於自由意志，就所見所聞事實據以陳
      述之證言自有證據能力，且證人於本案中所證與渠於88年
      保護令審理時證述內容互核相符，且核與被上訴人主張之
      情節悉相符合，自可採為本件認定事實之積極證據。
三、就兩造婚姻有無維持之必要性方面，雖上訴人辯稱兩造分居
    係被上訴人擅自離家，而被上訴人房租收入三萬五千元，只
    要一萬元生活費，並未恐嚇被上訴人，且兩造婚姻未達破綻
    之程度，可繼續維持云云。然證人葉琬雯證稱（原審卷第79
    頁）：「（99年10月24日有見到爸爸來找媽媽？）當時我在
    樓上，我父親又來向母親要錢，他說每月給他一萬生活費，
    母親不給他，我母親說他恐嚇要開車撞死她，我沒有親耳聽
    到，只聽到他們一直在吵，我從小聽他們為錢吵到大，沒什
    麼好聽的，所以沒有下樓。」「（兩造婚姻中經常爭執，你
    認為過錯誰大？）我爸對家庭沒有責任，自己有工作，還經
    常向母親要錢。要不到錢就會家暴，我印象中爸爸是會施暴
    的人。媽媽有跟我們討論離婚的事，因為爸爸十月二十四日
    又向母親要錢，母親才下定決心離婚，我們子女都同意」等
    語。揆之上情，上訴人並不否認99年10月24日日向被上訴人
    要一萬元乙情，然兩造婚後因上訴人舉債徒留被上訴人獨自
    償還，亦未分擔家計，已導致兩造感情不睦，關係長期失和
    。再者，上訴人對被上訴人施加言語及肢體暴力，亦令被上
    訴人生活不得安寧，兩造間亦難以進行適當之互動與溝通，
    致賴以維持夫妻關係之互信、互諒、互愛之誠摯基礎，蕩然
    無存，彼此因此漸行漸遠，婚姻關係甚為不穩定。再觀之兩
    造間已久不交談，是上訴人上開要錢行為，自難為被上訴人
    所接受。且徵諸證人葉琬雯前揭證詞，益見當時非但兩造產
    生嚴重磨擦、爭執，甚且被上訴人認兩造婚姻關係不能相互
    信賴、照顧，已無法維繫。據此，被上訴人主張兩造間有不
    能維持婚姻之重大事由，核屬有據。再徵之婚姻關係制度設
    計之本意，在使原來之個體透過此一關係獲得更多之幸福，
    如婚姻關係之維繫，僅為考量子女觀感或婚姻之形式，而反
    增痛苦，則有無繼續維繫之必要，容有疑問。此外，健全之
    一方於脫離婚姻關係後，當可擺脫婚姻之陰影，尋求自我實
    現之機會，依憲法保障基本人權之精神，並無加以限制之必
    要，此與他方主觀上之嫌惡無關。是本件兩造有上揭生活上
    敵對關係，客觀上已達於不能排除之程度，則兩造徒有夫妻
    之名，用以羈絆雙方，亦為婚姻之目的所不容，任何人處於
    此情況下，均會有喪失維持婚姻之意欲，據此主張屬於難以
    維持婚姻之重大事由，且難再與上訴人共同生活及維持婚姻
    乙情，自非無由。是依上情節以觀，本院審酌被上訴人所提
    之證據，自應認被上訴人之主張為真實。
四、末按兩造婚後因家庭經濟問題，互生心結與怨懟，彼此復未
    以理性方式、誠摯態度溝通、處理，任由感情及婚姻問題破
    綻日漸擴大加深，雙方間之僵局持續，此著實對兩造的家庭
    及婚姻產生不良的影響。再上訴人因經常對於被上訴人及子
    女施暴，導致兩造自86年間分居，且期間上訴人未曾支付任
    何家庭費用，並對被上訴人及子女之生活不聞不問，兩造於
    婚姻共同生活中之情愛基礎顯然已喪失，彼此猶如獨立之個
    體，形同陌路，可認兩造已無相互扶持共同建立和諧美滿之
    家庭之意願，依一般人之生活經驗，兩造婚姻難期修復，無
    法繼續婚姻共同生活，若仍強求維持婚姻之名，而無婚姻之
    實，不僅無法改善兩造之關係，徒增兩造衝突加遽，並於矛
    盾中歲月虛度，彼此傷害更深。依上開說明，本件兩造婚後
    長期未共同生活，感情已破裂，夫妻間誠摯相愛之基礎早已
    動搖而不復存在，是客觀上依兩造目前狀況，任何人均將喪
    失維持婚姻之意欲，且兩造分居約14年，就兩造長期以來未
    能協力謀求夫妻共同生活之責任歸屬，並參酌上開事證及德
    國、瑞士關於別居期間（3年至5年不等）之規定，認為兩造
    間之婚姻已生破綻，客觀上確實難以繼續維持婚姻共同生活
    ，且顯無回復之希望，被上訴人主張兩造間有不能維持婚姻
    之重大事由，核屬有據。而兩造間之婚姻既已生破綻，且依
    一般人之生活經驗，已顯無回復之希望，從而被上訴人訴請
    裁判離婚，洵屬正當。本院參酌上開事證，認為兩造間之婚
    姻已生破綻，客觀上確實難以繼續維持婚姻共同生活，且顯
    無回復之希望。而其責任歸屬之比較，難謂被上訴人之過失
    高於上訴人。從而被上訴人依民法第1052條第2項請求判決
    離婚，洵屬正當，應予准許。
五、至被上訴人本於民法第1052條第1項第3款及同條第2項數款
    項離婚事由（訴訟標的），請求判決離婚，按被上訴人起訴
    以單一之聲明，主張數項訴訟標的之法律關係，並請求法院
    「選擇其中之一」為被上訴人「勝訴判決」，而未定有先後
    之順序，此請求法院就被上訴人之訴有理由時，就各該訴訟
    標的『擇一』為其勝訴判決者，此為訴之選擇合併（參姚瑞
    光教授著民事訴訟法論第320頁）。是被上訴人其訴訟標的
    雖有數項，而僅有單一之聲明，其既以數項訴訟標的法律關
    係為選擇合併性之主張，本院為被上訴人勝訴之判決時，既
    認其中一項訴訟標的為有理由者，即應為被上訴人勝訴之判
    決。是本件被上訴人上開請求，既經本院審認有理由而准予
    離婚，則被上訴人另依據民法第1052條第1項第3款之規定訴
    請離婚，既為選擇合併，本院自無庸再予審認，併予敘明。
陸、綜上所述，本件被上訴人主張為可採，上訴人所辯均為無可
    取。從而，被上訴人本於民法第1052條第2項，請求判決離
    婚，為有理由，應予准許。是則原審判決准許被上訴人之請
    求，於法並無不合。上訴意旨指摘原判決不當，求予廢棄改
    判，為無理由，應予駁回其上訴。
柒、本件事證已臻明確，兩造其餘之陳述及攻擊防禦方法，經核
    並不影響訴訟之結果，爰不予一一調查審究，附此敘明。
據上論結，本件上訴為無理由，依民事訴訟法第449條第1項、第
78條，判決如主文。
中    華    民    國   100    年    8     月    23    日
                民事第二庭    審判長法  官  邱森樟
                                    法  官  謝說容
                                    法  官  蔡秉宸
以上正本係照原本作成。
如對本判決上訴，須於收受判決送達後20日內向本院提出上訴書
狀，其未表明上訴理由者，應於提出上訴後20日內向本院提出上
訴理由書（須按他造人數附具繕本）。
上訴時應提出委任律師為訴訟代理人之委任狀。具有民事訴訟法
第466條之1第1項但書或第2項之情形為訴訟代理人者，另應附具
律師及格證書及釋明委任人與受任人有該條項所定關係之釋明文
書影本。如委任律師提起上訴者，應一併繳納上訴審裁判費。
                                    書記官  紀美鈺
中    華    民    國   100    年    8     月    23    日
                                                      Ｓ